臺灣高雄地方法院刑事判決　　　　　　　　　　　　　九十三年度易字第八三號
　　公　訴　人　臺灣高雄地方法院檢察署檢察官
　　被　　　告　戊○○
右列被告因違反勞動基準法案件，經檢察官聲請簡易判決處刑（九十三年度偵字第六
九八號），本院認應適用通常程序審理判決如左：
    主  文
戊○○無罪。
    理  由
一、公訴意旨係以：被告戊○○係高雄縣亞光美股份有限公司（以下簡稱亞光美公司
    ）之負責人，亞光美公司鳳山廠因土地徵收之故即將關廠，並於民國九十一年十
    一月起遷往阿蓮廠營業，該廠員工陳丙○○、己○○、辛○○、乙○○、甲○○
    及庚○○等六人不願前往阿蓮廠工作，亞光美公司即公告其六人自同年十月八日
    起不再留任，並於同年十一月一日將其六人之勞保辦理退保，已損害勞工權益，
    陳丙○○等六人乃終止勞動契約並要求給付資遣費，惟被告戊○○經多次協調仍
    拒絕給付，違反勞動基準法第十七條規定，因認被告戊○○涉犯勞動基準法第七
    十八條之罪嫌等語。
二、按犯罪事實應依證據認定之，無證據不得認定犯罪事實；又不能證明被告犯罪者
    ，應諭知無罪之判決，刑事訴訟法第一百五十四條第二項、第三百零一條第一項
    分別定有明文。本件公訴人認被告戊○○涉有前揭違反勞動基準法之犯行，無非
    係以被告之自白、被害人陳丙○○等人之指訴及調解會議紀錄影本等為其論罪之
    依據。然訊據被告戊○○否認有何違反勞動基準法之犯行，辯稱：法令如果這樣
    規定，伊也沒有辦法等語。
三、經查：
  (一)按勞動基準法第七十八條關於刑事責任之規定，係以雇主有違反同法第十三條、
    第十七條、第二十六條、第五十條、第五十一條或第五十五條第一項之規定為成
    立要件，其中第十七條係規範雇主依同法第十一條規定，以有歇業或轉讓時，或
    虧損或業務緊縮時，或不可抗力暫停工作在一個月以上時，或業務性質變更，有
    減少勞工之必要，又無適當工作可供安置時，或勞工對於所擔任之工作確不能勝
    任時情形之一，得不經預告勞工終止勞動契約，或雇主依同法第十三條但書，因
    天災、事變或其他不可抗力致事業不能繼續，經報主管機關核定者，勞工在第五
    十條之規定停止工作期間或第五十九條規定之醫療期間，得終止契約之規定而依
    法終止勞動契約者，即負有發給勞工資遣費之義務，如拒不發給，即得因違反上
    開規定，而依同法第七十八條論處。換言之，上開刑事責任之相關規定，係以雇
    主有法定事由而終止勞動契約，且拒不發給資遣費為犯罪成立之要件。如雇主違
    反勞動契約或勞工法令，致有損害勞工權益之虞者，僅生勞工得依同法第十四條
    第一項第六款之規定，不經預告終止勞動契約之法律效果，且依同法第十四條第
    四項之規定，準用同法第十七條之結果，雇主固仍需依第十七條之標準給付資遣
    費，惟此究屬民事責任之準用，其與第十七條所定雇主依法得終止勞動契約，於
    終止後拒不給付資遣費之情形，尚屬有間，自難以該罪相繩。本件檢察官於犯罪
    事實欄記載「戊○○於九十一年十一月一日將被害人陳丙○○、己○○、辛○○
    、乙○○、甲○○及庚○○等六人之勞保辦理退保，已損害勞工權益，被害人陳
    丙○○等六人乃終止勞動契約並要求給付資遣費」等語，足見檢察官認本件係被
    告戊○○違反勞動契約或勞工法令，致有損害被害人陳丙○○等六人之權益，被
    害人陳丙○○等六人乃依同法第十四條第一項第六款之規定，不經預告終止勞動
    契約，並依同法第十四條第四項之規定，準用同法第十七條之標準給付資遣費，
    而依上開所述，在被害人陳丙○○等六人依同法第十四條第一項第六款之規定，
    不經預告終止勞動契約之情形下，被告戊○○固仍需依同法第十七條之標準給付
    資遣費，惟此究屬民事責任之準用，其與同法第十七條所定雇主依法得終止勞動
    契約，於終止後拒不給付資遣費之情形，尚屬有間，基於前揭罪刑法定原則之說
    明，本件尚難以勞動基準法第七十八條之罪責相繩。
  (二)又按勞動基準法第十一條第五款規定所謂「對於所擔任之工作確不能勝任時」，
    應係指勞工之知識、技能原即不能勝任其所從事之工作而言（臺灣省政府勞工處
    八十六年十月二十日八六台勞資二字第○四三九二四號函參照）。本件被害人陳
    丙○○、己○○、辛○○、乙○○、甲○○等五人於警詢時均供稱：當時亞光美
    公司以問卷調查方式，調查原因為亞光美公司要遷廠至高雄縣阿蓮鄉，當時公司
    未能提供相關福利（如交通工具），因交通不方便，所以在問卷調查上簽註沒意
    願，是被告主動終止契約的等語（見九十二年度他字第四四四四號卷第六頁背面
    、第八頁背面、第十一頁、第十二頁、第十四頁背面），且被告於本院審理時亦
    供稱：亞光美公司只有鳳山廠，因鳳山廠土地被徵收才要遷廠到阿蓮鄉，因為他
    們不接受只好資遣等語（見本院卷第二十三頁至第二十五頁），是本件勞動契約
    之終止係因被害人陳丙○○等六人不願意遷至阿蓮廠繼續工作而肇致，顯非係因
    被害人陳丙○○等六人之知識、技能有何不能勝任其所從事工作之情形而有勞動
    基準法第十一條第五款規定之適用。從而，公訴人於本院審理中主張本件符合勞
    動基準法第十一條第五款情形，即有未洽，且亦非原起訴書所載之事實，附此敘
    明。
  (三)再按勞動基準法第十一條第一款規定所稱之「歇業」，應係指事實上歇業而言，
    並不以經辦理歇業登記為必要，祇須雇主並非為逃避給付退休金，亦非故意不當
    資遣勞工，而基於事實上需要歇業者即得依法終止勞動契約（司法院七十四年十
    月十四日第七期司法業務研究會參照）。被告於本院審理時供稱：被害人陳丙○○等六人之薪資有發到十月底，十月初跟他們說做到十月底就不要再來了，但到
    十月二十幾日，有發文請他們繼續來，他們就沒有再來工作，本來有十幾個員工
    ，少了被害人六人就沒有辦法繼續做了，當時又請不到人，到了十月底才歇業，
    後來土地被地主要回去就沒有經營等語（見本院卷第二十七頁），顯見亞光美公
    司係因被害人陳丙○○等六人離職後始無法繼續經營而歇業，是被告亦顯非係因
    歇業始終止與被害人陳丙○○等六人之勞動契約。
四、綜上所述，雇主依法得終止勞動契約，於終止後拒不給付資遣費之情形，較諸雇
    主無故辭退勞工後拒不給付資遣費之情節為輕，勞動基準法僅就前者於第七十八
    條設刑事處罰明文，立法上固有失輕重，惟勞動基準法第十四條慮及於雇主無故
    辭退勞工之情形，雇主之片面終止契約不生任何法律上效力，並將勞動契約之終
    止權歸屬勞工，使其得選擇繼續工作或終止契約，對勞工之保障甚為周全，上開
    失衡固因立法疏漏所致，於罪刑法定原則下，勞動基準法就該種情形既未設刑事
    處罰之明文，自難課以刑事責任。此外，復查無其他積極證據足證被告有公訴人
    所指違反勞動基準法之犯行，既不能證明被告犯罪，揆諸首揭說明，依法自應為
    被告無罪判決之諭知。
據上論斷，應依刑事訴訟法第四百五十二條、第三百零一條第一項，判決如主文。
本案經檢察官丁○○到庭執行職務。
中      華      民      國    九十三    年      七      月    二十三    日
                                    臺灣高雄地方法院刑事第三庭
                                        審判長法  官    黃仁松
                                              法  官    高思大
                                              法  官    陳玉聰
右正本證明與原本無異。
如不服本判決，應於判決送達後十日內，向本院提出上訴狀。
                                              書記官    鄭淑臻
中      華      民      國      九十三      年    七    月    二十三    日
